【裁判字號】    91,訴,749
【裁判日期】    920520
【裁判案由】    搶奪等
【裁判全文】
臺灣桃園地方法院刑事判決                          九十一年度訴字第七四九號
    公  訴  人  臺灣桃園地方法院檢察署檢察官
    被      告  乙○○
    指定辯護人  本院公設辯護人丙○○
右列被告因搶奪等案件，經檢察官提起公訴（九十一年度偵字第七六八六號），本院
判決如左：
    主  文
乙○○連續意圖為自己不法之所有，而搶奪他人之動產，處有期徒刑肆月，如易科罰
金以參佰元折算壹日，緩刑參年。
    事  實
一、乙○○為滿八十歲以上之人（民國二年三月一日生），竟基於意圖為自己不法所
    有之概括犯意，先於民國九十一年三月二十日十三時許，在桃園縣桃園市○○路
    與中華路交叉路口之彰化商業銀行桃園分行前，見行動不便乘坐輪椅之戊○○在
    該處販售吉時樂公益彩券，趁戊○○行動不便之機會，持一張已刮除而未中獎之
    第八期吉時樂彩券丟在戊○○乘坐輪椅之桌面上，公然以不法腕力徒手強奪該在
    戊○○支配範圍內、置放在上開桌面上而尚未刮除之第七期吉時樂彩券一張（價
    值新臺幣《下同》一百元），得手後，戊○○見乙○○丟下之彩券並未中獎，要
    求乙○○交付一百元，乙○○稱要用該張已刮除之彩券向戊○○交換新的彩券後
    ，即逕自快速離去逃逸。乙○○又承前開意圖為自己不法所有之概括犯意，於同
    年四月十八日十三時二十分許，在桃園縣桃園市○○路○段五十一號桃園成功路
    郵局前，見行動不便乘坐電動輪椅之甲○○○在該處販售吉時樂公益彩券，亦趁
    甲○○○行動不便之機會，持一張已刮除而未中獎之第九期吉時樂彩券丟在甲○○○乘坐輪椅之桌面上，並稱：「這張給妳」，公然以不法腕力徒手強奪該在甲○○○支配範圍內、置放在上開桌面上尚未刮除之第十期吉時樂彩券一張（價值
    一百元），得手後，甲○○○見乙○○丟下之彩券並未中獎，要求乙○○交付一
    百元，否則就要交還彩券，然乙○○並未理會甲○○○，即逕自快速離去，甲○○○見狀隨即請當時在場之朋友丁○持該張已刮除未中獎之彩券追向乙○○欲查
    問究竟，當丁○追向乙○○，但手尚未觸及乙○○時，乙○○突用手往後甩，丁○未再跟躡乙○○，即走回原來之處所，甲○○○同時亦駕駛該電動輪椅追向乙○○，適有巡邏員警行經該處，甲○○○即向巡邏員警告以上情，而為警當場查
    獲，乙○○並主動交出上開未刮除過之第十期吉時樂彩券一張。
二、案經桃園縣警察局桃園分局報告臺灣桃園地方法院檢察署檢察官偵查起訴。
    理  由
一、訊據被告乙○○對於在右揭時、地為警查獲，並當場查獲尚未刮除之第十期吉時
    樂彩券一張等事實坦承不諱，惟矢口否認有何公訴人所指之搶奪或準強盜犯行，
    辯稱：伊是拿彩券向戊○○換彩券，戊○○當時有同意，所以才拿一張彩券換一
    張新的第七期彩券，另外伊因年事已高，不清楚之前已刮過之彩券是否刮中，因
    而問甲○○○是否可以換彩券？當時伊有聽到甲○○○說可以換彩券，所以就隨
    手拿一張彩券，伊不認識丁○，也沒有有推丁○云云。經查：
（一）右揭犯罪事實，業據被害人戊○○於本院調查時陳稱：「（當天發生何事？）
      就是庭上這位先生，拿一張刮過沒有中的彩券，硬說是有中獎，要跟我換一張
      沒有刮過之彩券，抽了一張新的就要走了，我看了就跟他說這張沒有中獎，我
      要他拿錢給我，結果他說他是要用這張跟我換新的另外一張，結果他就不理我
      ，就走了。他走了我就坐輪椅推車子追他，他走得很快我追不到，還一邊喊他
      ，．．．」等語（見本院九十一年九月四日訊問筆錄第四頁）明確，以及被害
      人甲○○○於本院調查時陳稱：「（當時發生何事？）在場之被告拿一張第九
      期已刮過未中獎之彩券丟在我桌面上，沒有跟我講話，直接就拿壹張新的彩券
      要走，我就趕快去看該張彩券，結果發現該張彩券沒有中獎，結果他就走了，
      我就大聲喊叫說這張彩券沒有中獎，說不能換彩券，否則就要給我一百元，結
      果他也沒有理我，他嘴巴一直唸直接走，因為我行動不方便，所以我請我的朋
      友丁○拿著那張未中獎之彩券去追被告，告訴被告說這張彩券沒有中獎不能換
      ，被告還是一直走，．．．」等語（見本院九十一年九月四日訊問筆錄第六頁
      ）屬實，核與證人丁○於本院調查時證稱：「我看到被告從郵局對面之銀行過
      馬路過來，一手拿一張刮過之彩券丟到甲○○○之桌上，就直接拿一張新的沒
      有刮過之彩券。這個過程被告有說：『這張給你』，拿起一張沒有刮過之彩券
      就直接離開，甲○○○說這張彩券沒有中，我因為甲○○○行動不方便我就過
      去想要把該張彩券拿回來，我就去追被告，但是被告不肯將那張彩券換回來，
      ，我手沒有抓到被告，被告的手有甩一下，我沒有跌倒。．．．」等語（見本
      院九十一年九月三十日訊問筆錄第二頁、第三頁）相符，並有被告為警查獲主
      動交出之第十期吉時樂彩券、已刮除未中獎之第九期吉時樂彩券影本各一張及
      贓物認領保管單一紙在卷可憑。
（二）而被告對於搶奪戊○○之彩券一節，於警訊時先辯稱：不認識戊○○，也未搶
      奪戊○○之彩券（見偵查卷第五頁正面），嗣於檢察官偵訊時改稱：「我原本
      向她買吉時樂，我看到吉時樂彩券有毀損，我說要換，她也同意」云云（見偵
      查卷第一七頁反面），繼於本院調查時供稱：「（為何要和戊○○換彩券？）
      我本來拿的那張是三十萬元的彩券，我要跟戊○○換二十萬元的彩券」云云，
      （見本院九十一年七月十日訊問筆錄第二頁），被告對於兌換彩券之原因，其
      前後供述不一，且既曾向戊○○兌換過彩券，何以辯稱不認識戊○○，又被告
      對於本院訊問當時拿給戊○○之彩券是否已經刮過之問題，答非所問（見本院
      九十一年七月十日訊問筆錄第二頁），對於上開重要之問題避而不答，均足見
      被告上開辯解，要係事後卸責之詞，實難採信；又被告對於搶奪甲○○○之彩
      券等情，於警訊時亦辯稱：「，．．．當時情形是我拿一張第九期吉時樂丟下
      去後我就順手拿一張第十期吉時樂彩券．．．」、「彩券是我買的，要跟她換
      的．．．」云云（見偵查卷第四頁反面、第五頁正面），嗣於本院調查時改稱
      ：「有給甲○○○錢．．．」云云（見本院九十一年七月十日訊問筆錄第三頁
      ），然被告又具狀辯稱：「經過桃園市○○路○段五十號桃園郵局大門口，看
      見有一位殘障婦女賣刮刮樂彩券，想起自己有一張已刮過的彩券，但因被告年
      事已高，搞不清楚是否刮中，因而拿出彩券給賣彩券者，便問『可否能與你換
      一張』，當時聽賣彩券者回答說；『可一張換一張』，因而被告隨便拿一張就
      走」云云（見本院卷附之申訴狀），是被告究竟係向甲○○○換彩券或買彩券
      ，其前後供述不一，其真實性即非無疑，且被告於本院調查時亦坦承拿一張已
      刮過之彩券給甲○○○（見本院九十一年九月四日訊問筆錄第七頁），雖被辯
      稱因年事已高不知是否中獎，則被告既不知是否中獎，自應等甲○○○查看該
      彩券是否中獎或中獎金額後，再由甲○○○決定是否可兌換或兌換之張數，然
      被告卻不待甲○○○之同意即自行在該桌上取走一張未刮過之彩券，被告怎麼
      知道該張彩券可以兌換一張價值一百元之彩券？顯然被告明知該張彩券並未中
      獎，而有為自己不法所有之意圖搶奪被害人甲○○○之彩券甚明，是被告辯稱
      係要向戊○○、甲○○○兌換彩券云云，顯乖違常情，委無足採。
（三）至公設辯護人為被告辯護稱：被告曾因車禍而腦震盪，自此脾氣大壞、言語不
      順、易與人爭，疑是傷及腦部或是加速退化，被告於警訊時自稱是桃園通訊社
      之經理，實則為收費員，足見被告心智並非正常云云，惟本院向被告曾經就診
      之行政院國軍退除役官兵輔導委員會桃園榮民醫院、敏盛綜合醫院函查被告是
      否曾因精神方面之疾病就診，經函覆結果被告並未曾因精神方面之疾病至該醫
      院就診，此分別有行政院國軍退除役官兵輔導委員會桃園榮民醫院九十一年十
      一月二十五日桃醫醫字第０九一０００六０九六號函、敏盛綜合醫院九十一年
      十一月二十九日九一敏醫字第一七七九號函暨所附病歷簽註意見表、病歷影本
      等在卷可稽，且本院委請行政院國軍退除役官兵輔導委員會桃園榮民醫院鑑定
      被告之精神狀況，經該院精神科醫師鑑定後認：「個案（即被告）一般認知功
      能尚可，有輕度的遺忘，但以個案年齡而言尚屬正常，仍可對複雜的事物做分
      析、處理，做個人的判斷、計畫、思考。也可執行自己的興趣、生活安排，及
      基本的個人衛生、飲食、排泄。行動皆可以自理。個案對犯案當時發生之地點
      、時間，及發生情形尚能精確描述，惟對犯罪本質部分避重就輕，言詞閃鑠，
      轉移話題等等，表示高級大腦皮質功能尚可。目前及犯案當時皆屬無精神耗弱
      狀況」等語，此亦有該院精神科精神鑑定報告書在卷可參，是被告並無因車禍
      而腦震盪造成精神上之疾病，且行為當時及目前均無精神耗弱之情形，被告雖
      於本院調查、審理時多次答非所問之情形，然據上開鑑定報告可見被告應係在
      轉移話題、避重就輕，且從其歷次提出卷附之申訴狀內容觀之，被告對案發當
      時情形亦多所辯解，尚難認被告有公設辯護人所指心智不正常之情形，是公設
      辯護人上開答辯容有誤會，不足採信。
（四）又被告辯稱：在警局時警員將其身分證扣著，一定要伊按手印，是警員偽造文
      書云云，惟上情業經證人呂永男即桃園縣警察局桃園分局警備隊警員於本院調
      查時否認在卷，並證稱：「（是否出於被告自由意思而製作？）是的。而且還
      唸給他聽。他說沒有問題才簽名」、「（有無把被告之身分證扣住強迫他蓋手
      印？）沒有。我沒有強迫他」等語（見本院九十一年十二月四日訊問筆錄第三
      頁）明確，且被告當庭聽聞證人呂永男之上開證述後，亦表示沒有意見（見本
      院九十一年十二月四日訊問筆錄第四頁），且參以證人呂永男與被告並無恩怨
      ，素不認識等情，證人呂永男自無故意誣陷被告，而自陷於涉犯刑事責任危險
      之理，是證人呂永男之證詞，應堪採信，被告辯稱係警員偽造文書云云，實屬
      無稽，應係被告事後卸責之詞，不足採信。
（五）綜上所述，本件事證明確，被告上開犯行均堪認定，應予依法論科。
二、核被告乙○○上開所為，係犯刑法第三百二十五條第一項之搶奪罪。被告前後二
    次犯行，時間緊接，犯罪構成要件相同，犯罪之手法亦相同，顯係基於概括犯意
    反覆為之，應依連續犯之規定論以一罪，並依法加重其刑。又被告係民國二年三
    月一日生，有法務部戶役政連結作業系統個人基本資料在卷可稽，並經本院當庭
    核對其身份證件無誤，是被告於行為時係滿八十歲之人，應依刑法第十八條第三
    項之規定減輕其刑，並先加後減之。公訴意旨雖以被告在前揭時、地搶奪被害人
    甲○○○之彩券後，被告為防護贓物，竟將丁○推開而當場施以強暴之行為，因
    認被告係犯刑法第三百二十九條之準強盜罪嫌，而公訴人認被告有上開準強盜犯
    行，無非係以甲○○○、丁○於警訊時之指述為其主要論據，惟查：
（一）訊據被告堅決否認其搶奪後有何要防護贓物，而對丁○當場施強暴之犯行，辯
      稱：伊不認識丁○，也未將丁○推開等語。而被害人甲○○○及證人丁○於警
      訊中固均陳稱：被告當時將丁○推開後加速離去（見偵查卷第七頁反面、第一
      二頁），惟甲○○○於本院調查時改稱：「．．．丁○說她有用手抓被告，被
      告用手把丁○的手撥開，．．．」、「．．．丁○用手去拉被告的手臂，被告
      用手拍掉，．．．」等語（見本院九十一年九月四日訊問筆錄第六頁、同年十
      月十五日訊問筆錄第二頁），證人丁○於本院調查時則證稱：「．．．，我因
      為甲○○○行動不方便我就過去想要把該張彩券拿回來，我就去追被告，但是
      被告不肯將那張彩券換回來，我手沒有抓到被告，被告的手有甩一下，我沒有
      跌倒。．．．」等語（見本院九十一年九月三十日訊問筆錄第三頁），是被告
      當時究竟係將丁○推開，用手撥開、甩開，或丁○根本就沒有碰到被告，甲○○○與丁○二人前後之陳述並不一致，然甲○○○當時與被告有一段距離，且
      其於本院調查時係指稱：丁○說她有用手抓住被告云云，足見甲○○○應係聽
      聞丁○之陳述，並未親自看到，證人丁○於本院則證稱：伊手並未抓到被告，
      被告就用手甩一下，是並無甲○○○所稱：丁○用手抓到被告，遭被告用手拍
      掉、撥開，更無將丁○推開之情事，自應以證人丁○於本院之證述較為可採是
      公訴人僅以甲○○○、丁○於警訊時之指述，遽認被告當時有將丁○推開，容
      有誤會。且參以被告於行為當時之年齡已八十九歲，證人丁○之年齡為六十歲
      （民國○○年○月○○○日生），兩人之年齡相差將近三十歲，以被告將近九
      十歲之老年人之體力而言，被告當時僅用手往後甩並未碰到丁○，尚難認被告
      此舉對於丁○有積極暴行而達於強暴脅迫之程度，且證人丁○見被告逕自離去
      未理會後，即自行走回原來甲○○○之攤位（見本院九十一年九月三十日訊問
      筆錄第三頁），益證被告當時用手往後甩之舉動，與刑法準強盜罪所謂之強暴
      脅迫行為尚屬有間，而被告當時在現場亦無脫免逮捕或湮滅任何其搶奪犯行證
      據，而當場施以強暴脅迫之準強盜犯行，核與刑法第三百二十九條準強盜罪之
      犯罪構成要件不符，被告自無成立該罪之餘地。
（二）綜核上情，本件既無其他積極證據足資證明被告有何為防護贓物，而當場施以
      強暴脅迫之犯行，自不構成刑法第三百二十九條準強盜罪，公訴人認應依準強
      盜罪處斷，容有誤會，惟公訴意旨既已敘明被告搶奪之犯罪事實，本院自得就
      公訴人起訴之犯罪事實，依法變更其所應適用之法條。又公訴人認被告所犯前
      開搶奪罪與準強盜罪，二罪之罪名不同，所犯構成要件互異，應予分論併罰，
      亦有誤會，均併此敘明。爰審酌被告未曾有不良前科紀錄（此有臺灣高等法院
      被告全國前案紀錄表在卷可按）、素行良好，年事已高、所搶奪之財物之價值
      不高，暨其生活狀況、智識程度與犯罪之動機、目的、手段等一切情狀，量處
      如主文所示之刑，並諭知易科罰金科算標準。末查，被告前未曾受有期徒刑以
      上刑之宣告，有臺灣高等法院被告全國前案紀錄表在卷可稽，其因一時失慮致
      罹刑章，經本次罪刑之科處，應知警惕並足收懲儆之效，信無再犯之虞，本院
      因認對其宣告之刑以暫不執行為適當，爰併諭知緩刑三年，以啟自新。
據上論斷，應依刑事訴訟法第二百九十九條第一項前段、第三百條，刑法第五十六條
、第三百二十五條第一項、第十八條第三項、第四十一條第一項前段、七十四條第一
款、罰金罰鍰提高標準條例第二條，判決如主文。
本案經檢察官張春暉到庭執行職務。
中        華        民        國      九十二    年    五    月   二十   日
                                 臺灣桃園地方法院刑事第二庭
                                       審判長法  官   徐培元
                                             法  官   曾正耀
                                             法  官   許乃文
右正本證明與原本無異。
如不服本判決，應於判決送達後十日內向本院提出上訴狀( 應附繕本 )，上訴於
臺灣高等法院。
                                             書記官   王曉雁
中        華        民        國     九十二   年   五   月    二十一    日
附錄本案論罪科刑法條全文：
中華民國刑法第三百二十五條
 (普通搶奪罪)
意圖為自己或第三人不法之所有，而搶奪他人之動產者，處六月以上五年
以下有期徒刑。
因而致人於死者，處無期徒刑或七年以上有期徒刑，致重傷者，處三年以
上十年以下有期徒刑。
第一項之未遂犯罰之。


司法院資訊處製作；財團法人民間司法改革基金會備份。
